臺灣臺南地方法院民事判決
110年度訴字第107號
原      告  鄭麗絹
            鄭伊容
            鄭秀鑾
            鄭瑞香
            王淑芬
            鄭秋蘭
共      同
訴訟代理人  劉興文律師
被      告  楊萬益
            莊文海
            鄭秀敏
            楊叁和
上列當事人間請求確認通行權存在事件，本院於民國110年7月28
日言詞辯論終結，判決如下：
    主    　文
確認原告就被告楊萬益所有坐落臺南市○○區○○段○○○地號土地，
如附圖一所示編號B、面積二六一點九五平方公尺之土地有通行
權存在。
被告楊萬益應容忍原告在上開土地範圍內鋪設柏油或水泥道路通
行，及設置水溝、電力、電信線路、水管、污水道管線，並不得
有妨礙原告通行及設置管線之行為。
確認原告就被告共有坐落臺南市○○區○○段○○○地號土地，如附圖
一所示編號B、面積一五二點三八平方公尺之土地有通行權存在
。
被告應容忍原告在上開土地範圍內鋪設柏油或水泥道路通行，及
設置水溝、電力、電信線路、水管、污水道管線，並不得有妨礙
原告通行及設置管線之行為。
確認原告就被告莊文海、鄭秀敏、楊叁和共有坐落臺南市○○區○○
段○○○地號土地，如附圖一所示編號B、面積二二八點一三平方公
尺之土地有通行權存在。
被告莊文海、鄭秀敏、楊叁和應容忍原告在上開土地範圍內鋪設
柏油或水泥道路通行，及設置水溝、電力、電信線路、水管、污
水道管線，並不得有妨礙原告通行及設置管線之行為。
訴訟費用由被告負擔。
    事實及理由
壹、程序方面：
    按確認法律關係之訴，非原告有即受確認判決之法律上利益
    者，不得提起之，民事訴訟法第247條第1項前段定有明文。
    又所謂即受確認判決之法律上利益，係指法律關係之存否不
    明確，原告主觀上認其在法律上之地位有不安之狀態存在，
    且此種不安之狀態，能以確認判決將之除去者而言（最高法
    院52年台上字第1240號判決意旨參照）。查原告主張所有坐
    落臺南市○○區○○段000地號土地（下稱369地號土地）為袋地
    ，對被告楊萬益所有同段370地號土地（下稱370地號土地）
    、被告共有同段371地號土地（下稱371地號土地）、被告莊
    文海、鄭秀敏、楊叁和共有同段372地號土地（下稱372地號
    土地，與370、371地號土地合稱系爭土地）有通行權存在，
    然為被告所否認，是兩造間就原告有無通行系爭土地之權利
    並不明確，原告在法律上確有不安之狀態存在，且此種不安
    之狀態，能以確認判決將之除去，依前開規定，應認原告提
    起本件確認之訴，有法律上之確認利益。
貳、實體方面：
一、原告主張：原告所有369地號土地、被告楊萬益所有370地號
    土地均為袋地，而371、372地號土地係分割自370地號土地
    ，被告莊文海、鄭秀敏、楊叁和共有371、372地號土地應有
    部分，亦係購自被告楊萬益，被告楊萬益以所有370地號土
    地種植牧草，本與被告莊文海、鄭秀敏、楊叁和約定在系爭
    土地如附圖一所示編號B土地鋪設水泥路，對外連接柏油道
    路通行，故原告所有369地號土地由系爭土地如附圖一所示
    編號B土地通行、設置管線，實屬最適宜及對周圍土地損害
    最小之方式，而考量原告有農用車出入需求，通行範圍應以
    4公尺為適當，被告不得在該通行、設置管線範圍土地為妨
    礙原告通行、設置管線之行為，為此，爰依民法第786條第1
    項、第787條第1項、第788條第1項規定，提起本件訴訟等語
    ，並聲明：如主文第1項至第6項所示。
二、被告則以：原告所有369地號土地可經由如附圖二所示編號A
    土地對外通行，所需面積僅261平方公尺，遠低於原告主張
    通行方案所需面積642.46平方公尺，且如附圖二所示編號A
    土地上無建物，僅需跨越寬約1公尺之灌溉渠道即可對外通
    行，實屬損害最小之方法等語，以資抗辯。並聲明：原告之
    訴駁回。
三、兩造不爭執事項（見本院卷一第143頁至第144頁、第296頁
    ）：
  ㈠369地號土地為原告共有，應有部分各6分之1，係屬袋地。
  ㈡370地號土地為被告楊萬益所有。
  ㈢371地號土地為被告莊文海、楊叁和、鄭秀敏、楊萬益共有，
    應有部分各為6分之1、6分之16分之1、2分之1。
  ㈣372地號土地為被告莊文海、楊叁和、鄭秀敏共有，應有部分
    各3分之1。
  ㈤369地號土地北側臨臺南市○○區○○○段0000地號土地，其上無
    建築物，現供栽種高麗菜等作物使用。
  ㈥369地號土地現有雜草及柚子樹，北側鄰高約2.4公尺之水泥
    擋土牆；370地號土地現為被告楊萬益種植牧草使用；372地
    號土地上有一「福德宮」；369地號土地為袋地，現僅得經
    由「福德宮」前廣場對外通行至寬約4公尺之柏油道路。
四、兩造爭執事項（見本院卷一第144頁）：　　
  ㈠原告請求確認對系爭土地如附圖一所示編號B土地有通行權存
    在，有無理由？
  ㈡原告主張被告應容忍原告在上開土地範圍內鋪設柏油或水泥
    道路通行，及設置水溝、電力、電信線路、水管、污水道管
    線，並不得有妨礙原告通行及設置管線之行為，有無理由？
五、本院得心證之理由：
  ㈠按土地所有人非通過他人之土地，不能設置電線、水管、瓦
    斯管或其他管線，或雖能設置而需費過鉅者，得通過他人土
    地之上下而設置之。但應擇其損害最少之處所及方法為之，
    並應支付償金；土地因與公路無適宜之聯絡，致不能為通常
    使用時，除因土地所有人之任意行為所生者外，土地所有人
    得通行周圍地以至公路；有通行權人於必要時，得開設道路
    。但對於通行地因此所受之損害，應支付償金，民法第786
    條第1項、第787條第1項、第788條第1項分別定有明文。核
    其立法意旨，在於調和土地相鄰之關係，以全其土地之利用
    ，故明定周圍地所有人負有容忍通行之義務（最高法院85年
    台上字第1781號判例意旨參照）。是袋地通行權之行使，於
    土地所有人方面，為所有權之擴張，於鄰地所有人方面，則
    為所有權之限制，主張通行權之人應於通行之必要範圍內，
    擇其周圍地損害最少之處所及方法為之；主張通行權之人應
    考慮其所有近鄰之土地，何者供其通行所受損害最少，而非
    考量其一己之便利或利益，且其通行之範圍應以使土地（袋
    地）得為「通常使用」為已足，不得因通行權人個人特殊用
    途或其他考量，而損及周圍地所有人之利益。本件原告所有
    369地號土地為袋地乙節，為兩造所不爭執，則原告確有通
    行周圍地之必要，惟揆諸前揭說明，應斟酌369地號土地之
    位置、面積及用途等客觀情況，以定其「通常使用」之基本
    必要需求，擇其周圍地損害最少之處所及方法為之。經查：
  ⒈369地號土地略呈正方形，西側與略呈正方形之370地號土地
    相鄰，370地號土地西側與略呈梯形之371地號土地、略呈五
    邊形之372地號土地相鄰；369地號土地現有雜草及柚子樹，
    北側鄰高約2.4公尺之水泥擋土牆，擋土牆下方為寬約1公尺
    之灌溉渠道，擋土牆以北為栽種高麗菜等作物使用之臺南市
    ○○區○○○段0000地號土地；370地號土地現為被告楊萬益種植
    牧草使用；372地號土地上有一「福德宮」；369地號土地現
    僅得經由如附圖一所示編號B土地對外通行等情，有現場照
    片及本院勘驗筆錄附卷可稽（見調字卷第85頁至第97頁，本
    院卷一第77頁至第79頁、第87頁至第118頁、第149頁至第15
    1頁）。
  ⒉依前開周圍地臨路狀況及使用情形，369地號土地往西通行系
    爭土地至「福德宮」前柏油道路之距離，雖較369地號土地
    往北通行至柏油道路之距離略長、影響鄰地之面積略大，惟
    原告主張通行系爭土地如附圖一所示編號B土地現為空地，
    並無任何建物，且為被告楊萬益所有370地號土地對外通行
    使用，被告楊萬益為種植牧草、使用農用機具，已於系爭土
    地如附圖一所示編號B土地鋪設水泥路，並無因原告通行而
    需額外開闢道路，造成土地割裂、甚至畸零土地之情事，確
    可兼顧被告將來利用系爭土地之最大利益，應屬影響及損害
    最小之通行方式，是原告主張其應通行西側之系爭土地為必
    要且損害最少之處所，應屬有據。
  3.被告雖辯稱：原告由如附圖二所示編號A土地對外通行，所
    需面積僅261平方公尺，實屬損害最小之方法等語，然觀諸
    現場照片顯示：369地號土地北側鄰高約2.4公尺之水泥擋土
    牆，擋土牆下方為寬約1公尺之灌溉渠道（見本院卷一第161
    頁），可見原告所有369地號土地如通行北側土地至公路，
    周遭地勢落差大，又有灌溉溝渠經過，顯非可供農業機具通
    行之平整土地，建築通行道路成本大，通行利用顯屬不易且
    有危害通行安全之虞，是被告辯稱以如附圖二所示編號A土
    地對外通行屬損害最小之通行方式云云，自不可採。
  ㈡復按民法第787條第1項規定，其目的乃使土地與公路有適宜
    之聯絡，而得為通常之使用，故妨阻土地與公路適宜之聯絡
    ，致不能為通常之使用者，土地所有人得請求除去之（最高
    法院88年度台上字第2864號判決意旨參照）。查原告對系爭
    土地如附圖一所示編號B土地有通行權存在，業經本院認定
    如前，亦即原告所有369地號土地對外聯絡，須經由系爭土
    地如附圖一所示編號B土地進出，則原告依上開規定併予主
    張被告應容忍其在上開土地範圍內鋪設柏油或水泥道路通行
    ，及設置水溝、電力、電信線路、水管、污水道管線，並不
    得有妨礙原告通行及設置管線之行為，即屬必要，亦應准許
    。
六、綜上所述，原告依民法民法第786條第1項、第787條第1項、
    第788條第1項規定，請求確認就系爭土地如附圖一所示編號
    B土地有通行權存在；被告應容忍原告在上開土地範圍內鋪
    設柏油或水泥道路通行，及設置水溝、電力、電信線路、水
    管、污水道管線，並不得有妨礙原告通行及設置管線之行為
    ，均為有理由，應予准許。
七、本件事證已臻明確，兩造其餘攻擊防禦方法及所提證據，經
    本院斟酌後，認為與本件判決結果不生影響，爰不逐一論述
    ，附此敘明。
八、訴訟費用負擔之依據：民事訴訟法第78條。
中　　華　　民　　國　　110 　年　　8 　　月　　18　　日
                  民事第一庭    法    官　王鍾湄
以上正本係照原本作成。
如對本判決上訴，須於判決送達後20日內向本院提出上訴狀。
如委任律師提起上訴者，應一併繳納上訴審裁判費。
中　　華　　民　　國　　110 　年　　8 　　月　　18　　日
                               書 記 官  曾怡嘉